【裁判字號】    98,訴,221
【裁判日期】    990810
【裁判案由】    請求撤銷贈與等
【裁判全文】
臺灣屏東地方法院民事判決               98年度訴字第221號
原      告  乙○○
訴訟代理人  蔡將葳律師
被      告  甲○○
            丁○○
共      同
訴訟代理人  李玲玲律師
            張宗琦律師
            林石猛律師
複 代 理人  蔡坤展律師
上列當事人間請求撤銷贈與等事件，本院於民國99年7 月27日言
詞辯論終結，判決如下：
    主      文
原告之訴駁回。
訴訟費用由原告負擔。
    事實及理由
一、原告主張：被告甲○○因漁業投資等事宜，自民國83年6 月
    間起，陸續向伊調借現金或由伊代墊相關款項，其中持支票
    調借現金部分共新台幣（下同）5,945,000 元，口頭調借現
    金部分共4,626,893 元，委請伊代墊越南投資款部分共1,07
    6,986 元，代墊海關罰款分擔部分共697,157 元，合計12,3
    46,036元。詎被告甲○○為避免伊之追討，竟於92年9 月23
    日將其所有坐落屏東縣恆春鎮○○段228-8 、228-39、342
    地號土地及其地上431 建號建物（下稱系爭不動產），贈與
    其夫即被告丁○○，並於92年9 月29日以夫妻贈與為原因辦
    畢所有權移轉登記。被告甲○○所為無償行為，致伊之求償
    陷於困難，而害及伊之債權，伊因另案為聲請強制執行，於
    97年4 月21日向財政部台灣南區國稅局屏東縣分局申請被告
    之財產歸屬資料清單，始知悉上情，爰於1 年法定期間內，
    依民法第244 條第1 項及第4 項規定，提起本件訴訟，請求
    撤銷被告甲○○、丁○○間就系爭不動產所為之贈與行為及
    所有權移轉行為，暨請求被告丁○○將系爭不動產之所有權
    移轉登記予以塗銷等情，並聲明：(一)被告甲○○、丁○○於
    92年9 月23日就系爭不動產所為之贈與行為及所有權移轉行
    為，均應予撤銷。(二)被告丁○○應將系爭不動產於92年9 月
    29日以夫妻贈與為原因所為之所有權移轉登記，予以塗銷。
二、被告則以：被告甲○○未曾向原告借款，亦未曾委請原告代
    墊任何款項，亦即被告甲○○並非原告之債務人，原告提起
    本件撤銷詐害行為之訴，顯無理由。又被告甲○○原以系爭
    不動產向高雄區中小企業銀行抵押借款，嗣因無力清償，經
    高雄區中小企業銀行將其抵押債權讓與龍星昇資產管理股份
    有限公司，被告甲○○欲向屏東縣恆春鎮農會借款以資清償
    ，經詢問之後，發現因被告丁○○任職中國鋼鐵股份有限公
    司，以其名義可借得較高金額，乃將系爭不動產移轉登記為
    被告丁○○所有，由被告丁○○以系爭不動產向屏東縣恆春
    鎮農會抵押借款490 萬元，並另由被告丁○○提供現金110
    萬元，合計600 萬元，匯入被告甲○○之帳戶，用以清償負
    欠龍星昇資產管理股份有限公司之600 萬元債務，並塗銷抵
    押權登記，嗣後屏東縣恆春鎮農會之貸款本息亦均由被告丁
    ○○按月繳納。可見，本件實質上係被告丁○○以600 萬元
    向被告甲○○買受系爭不動產，並非無償行為，亦無害及原
    告之債權可言，且被告丁○○當時並不知原告對被告甲○○
    有何債權存在，為善意買受人，則原告提起本件撤銷詐害行
    為之訴，益難謂有理由。其次，被告甲○○將系爭不動產移
    轉登記為被告丁○○所有後，早經證人丙○於5 、6 年前即
    將該事實告知原告，原告提起本件撤銷詐害行為之訴，已逾
    民法第245 條所定1 年除斥期間，尤難謂有理由等語，資為
    抗辯，並聲明：原告之訴駁回。
三、系爭不動產原為被告甲○○所有，被告甲○○於92年9 月23
    日與被告丁○○簽訂贈與所有權移轉契約書，將系爭不動產
    移轉為被告丁○○所有，並於92年9 月29日以夫妻贈與為原
    因辦畢所有權移轉登記之事實，為兩造所不爭執，並有土地
    登記謄本、建物登記謄本及所有權移轉登記之申請資料附卷
    可稽。
四、本件之爭點為：(一)原告對被告甲○○是否有債權存在？(二)系
    爭不動產是否被告甲○○無償贈與被告丁○○而害及原告之
    債權？(三)原告行使撤銷權是否已逾1 年之除斥期間？茲論述
    如下：
(一)、按債務人所為之無償行為，有害及債權者，債權人得聲請法
    院撤銷之；債務人所為之有償行為，於行為時明知有損害於
    債權人之權利者，以受益人於受益時亦知其情事者為限，債
    權人得聲請法院撤銷之；債權人依第1 項或第2 項之規定聲
    請法院撤銷時，得並聲請命受益人或轉得人回復原狀，但轉
    得人於轉得時不知有撤銷原因者，不在此限；前條撤銷權，
    自債權人知有撤銷原因時起，1 年間不行使，或自行為時起
    經過10年而消滅，民法第244 條第1 項、第2 項、第4 項及
    第245 條定有明文。民法第244 條第1 、2 項所稱之無償或
    有償行為，係以債務人與第三人間之行為是否互為對價關係
    之給付為其區別之標準（最高法院95年度台上字第2609號判
    決意旨參照）。債權人依民法第244 條規定，撤銷債務人所
    為之有償或無償行為，祇須具備「債務人所為之法律行為有
    害於債權人且係以財產權為目（標）的，如為有償行為，債
    務人於行為時明知有損害於債權人之權利並受益人於受益時
    亦知其情事」為已足。在有償行為之情形，受益人是否以不
    相當之對價取得該財產權，則非所問。僅受益人如係以相當
    對價取得，在某些情況下（如金錢債權），可據以推知債務
    人之財產並未減少，仍有清償能力，或於債權人無害而已（
    最高法院85年度台上字第437 號判決意旨參照）。
(二)、證人丙○於本院證稱：「該樓房（按即系爭不動產）原來是
    向恆春鎮農會貸款700 萬元，後來改向高雄區中小企銀鳳山
    分行貸款800 萬元，後來甲○○繳不起利息，請我去找高雄
    企銀總經理講降低利息的事情，總經理說她的債務已經賣給
    資產公司，然後找資產公司以600 萬元和解塗銷抵押權登記
    ，後來過戶給丁○○然後向恆春鎮農會借款去支付這600 萬
    元，因為農會不借款給甲○○。．．．原告原來是在高雄企
    銀當經理，從恆春鎮農會轉向高企鳳山分行就是原告幫忙辦
    理」等語。又原告在高雄區中小企業銀行鳳山分行擔任經理
    半年多，於88年8 月31日離職，經原告陳明在卷（見本院卷
    第289 頁反面），且被告甲○○係於88年7 月28日以系爭不
    動產為高雄區中小企業銀行辦畢最高限額960 萬元之抵押權
    設定登記，有建物登記謄本附於本院90年度潮簡字第25號卷
    第150 頁可憑，可見被告甲○○確於88年間以系爭不動產向
    高雄區中小企業銀行抵押借款800 萬元無誤。其次，被告丁
    ○○以系爭不動產為屏東縣恆春鎮農會設定640 萬元之最高
    限額抵押權，存續期間自92年10月17日至122 年10月16日，
    並於92年10月21日，以被告甲○○為連帶保證人，向屏東縣
    恆春鎮農會借款490 萬元，復於92年10月21日由屏東縣恆春
    鎮農會匯款600 萬元至被告甲○○在高雄區中小企業銀行鳳
    山分行開設之帳戶內，系爭不動產目前並無高雄區中小企業
    銀行或龍星昇資產管理股份有公限公司之抵押權存在。且被
    告丁○○在中國國際商業銀行之帳戶及其母盧陳桂金在第一
    商業銀行之帳戶，於92年10月21日分別提領12萬元及17萬元
    ，被告丁○○於92年10月20日賣出中鋼股票5,000 股之事實
    ，有土地登記謄本、建物登記謄本、借據、放款戶繳款備查
    卡、屏東縣恆春鎮農會匯款回條、被告甲○○高雄區中小企
    業銀行鳳山分行活期儲蓄存款存摺、盧林桂金第一商業銀行
    活期儲蓄存款存摺、被告丁○○中國國際商業銀行新台幣存
    摺類存款存摺及安泰證券證券存摺在卷可證（見本院卷第26
    至29頁、第98至102 頁及第266 至271 頁），亦可見被告甲
    ○○原以系爭不動產為擔保之抵押債務，係以被告丁○○籌
    措之資金及被告丁○○向屏東縣恆春鎮農會所借金錢清償無
    訛。被告甲○○移轉系爭不動產所有權於被告丁○○，被告
    丁○○則交付其所籌資金及借款供被告甲○○清償抵押債務
    ，兩者應認係互為對價關係之給付，依前揭說明，自屬有償
    行為，而非無償行為。此外，原告復不能證明被告丁○○於
    受讓系爭不動產時，明知被告甲○○之出賣行為足生損害於
    債權人，自應認被告丁○○為善意買受人，非民法第244 條
    第2 項所定撤銷權行使之對象，更非同條第1 項所定撤銷權
    行使之對象。
五、依上所述，本件原告依民法第244 條第1 項及第4 項規定，
    提起撤銷詐害行為之訴，請求撤銷被告甲○○、丁○○間於
    92年9 月23日就系爭不動產所為之贈與行為及所有權移轉行
    為，並請求被告丁○○塗銷系爭不動產於92年9 月29日以夫
    妻贈與為原因所為之所有權移轉登記，為無理由，應予駁回
    。又本件兩造其餘攻擊防禦方法，於判決結果已不生影響，
    爰不一一論述，併此敘明。
六、據上論結，本件原告之訴為無理由，依民事訴訟法第78條，
    判決如主文。
中    華    民    國    99    年    8     月    10    日
                    民事第一庭    法  官  春生
正本係照原本作成。
如不服本判決，應於收受送達後20日內向本院提出上訴書狀，其
未表明上訴理由者，應於提出上訴後20日內向本院補提理由書狀
（均須按他造當事人之人數附繕本）。
中    華    民    國    99    年    8     月    11    日
                                  書記官  蘇雅慧

司法院資訊處製作；財團法人民間司法改革基金會備份。
